臺灣臺北地方法院民事判決　　　　　　 99年度勞訴字第375號
原　　　告　捕夢網數位科技有限公司
法定代理人　簡利民
訴訟代理人　王泓鑫律師
複 代 理人　張明宏律師
被　　　告　謝祥頎
　　　　　　吳嘉斌
上列當事人間給付違約金等事件，本院於中華民國100 年11月25
日言詞辯論終結，判決如下：
    主  文
原告之訴及假執行之聲請均駁回。
訴訟費用由原告負擔。
    事實及理由
壹、程序部分：
    按當事人得以合意定第一審管轄法院，但以關於由一定法律
    關係而生之訴訟為限，前項合意，應以文書為之，民事訴訟
    法第24條定有明文。查依兩造所簽訂之捕夢網數位科技員工
    保密條款（下稱系爭保密條款）第13條之約定，合意以本院
    為第一審管轄法院，故本院自有管轄權，合先敘明。
貳、實體部分：
一、原告起訴主張：
  (一)原告為從事虛擬主機、企業郵件代管、網址申請、主機服務
    、網頁設計、網路行銷等服務之公司，自民國92年設立以來
    ，已累積眾多家公司或個人客戶。被告謝祥頎於98年2 月9
    日起任職原告公司，擔任業務職務，被告吳嘉斌於98年8 月
    17日起任職原告公司，擔任工程師職務。渠等於到職時均簽
    有保密條款。依系爭保密條款第8 條約定渠等負有競業禁止
    義務、依第3 、4 、5 、11條約定渠等負有保密義務。謝祥
    頎另與原告公司簽有新進員工適用協議書（下稱系爭協議書
    ），其中第5 條亦約定其負有保密義務。再依系爭保密條款
    第14條約定，被告如有違反系爭保密條款之任1 約定，即應
    給付原告違約金100 萬元。嗣被告因違反系爭保密條款之保
    密義務、競業禁止義務，遭原告於99年8 月31日、同年9 月
    1 日解雇。
  (二)被告於任職原告公司期間，於99年7 月1 日另設立探集數位
    科技股份有限公司（下稱探集公司），該公司並設有網站，
    ，網址為：http://www.taki.com.tw/ ，網站IP位置為220.
    133.69.99 ，英文名稱為Taki Digital Technology Co.,Lt
    d.，由謝祥頎出任董事長，吳嘉斌擔任董事，聯絡人為謝祥
    頎。探集公司與原告公司營業項目幾近雷同，除「管理顧問
    業」須特別許可外，探集公司登記之營業項目均與原告公司
    相同，其網站所載服務項目亦與原告公司多所相同，渠等所
    為顯係競業行為。又謝祥頎利用其擔任業務職務之便，獲取
    原告公司屬系爭保密條款第11條其他商業秘密之機密客戶資
    料（客戶資料儲存於原告公司內部電腦，須有代號及密碼才
    能進入資料系統）；吳嘉斌則利用其工程師職務之便，獲悉
    原告公司內部網站工程相關技術。再由謝祥頎將其業務上知
    悉之客戶資料，利用電訪客戶之際，促使客戶不與原告公司
    續約，轉與探集公司簽約；並由熟知原告公司內部網路工作
    之吳嘉斌在工程技術上，將客戶相關網頁資料檔案由原告公
    司內部之伺服器，拷貝至探集公司所使用伺服器上，完成轉
    換伺服器之工程。如鴻杰設計有限公司（下稱鴻杰公司）為
    原告公司客戶，向原告公司訂購「國際網域代購」服務，其
    網址為homej-design.com、力新國際文化事業股份有限公司
    （下稱力新公司）向原告公司訂購「Windows 進階型」服務
    ，其網址為listening.com.tw、傅珮倫向原告公司訂購「Li
    nux 進階型」服務，其網址為pol.com.tw、楊秉軒向原告公
    司訂購「國際網域代購」服務，其網址為vekai-digital.co
    m 、寰宇全球人力資源顧問有限公司（下稱寰宇公司）向原
    告公司訂購「Linux 進階型」服務，其網址為globalnewjob
    .com、蘇筱婷向原告公司訂購「網路開店」服務，其網址為
    sherryslove.com.tw，然渠等之網址目前IP位址皆為220.13
    3.69.99 ，與探集公司相同，顯證被告已將前揭客戶網站移
    轉至探集公司。又奧雅國際顧問股份有限公司（下稱奧雅公
    司）為原告公司之舊客戶，於96年7 月10日即向原告公司訂
    購產品。其於98年6 月23日向原告公司洽詢產品細節，詎謝
    祥頎竟表示原告公司無此服務，並將此客戶私下接走。是被
    告於任職原告公司期間設立探集公司並擔任董事、董事長要
    職等行為，業已違反系爭保密條款第8 條競業禁止條款，且
    其等將原告公司屬於機密資訊之客戶資料及網站技術，未保
    持秘密而擅自洩露並於履行職務外使用之行為，業已違反系
    爭保密條款第4 條不得洩露使任何第三方知悉屬於原告商業
    秘密資訊，也不得在履行職務之外使用這些秘密資訊等、第
    3 條應維護保持機密等保密義務之約定。依系爭保密條款第
    14條約定，原告自得向被告各自請求給付100 萬元之違約金
    。
  (三)探集公司於99年7 月1 日正式設立，並委請會計師辦理設立
    登記，且觀渠等於99年3 月1 日MSN 對話紀錄可知，斯時渠
    等即已著手設立公司之相關事宜，被告辯稱探集公司係由「
    時代公司」改組而成，於渠等任職原告公司前即已成立云云
    ，並不可採。又依系爭保密條款第11條約定，顯見客戶名單
    確為雙方約定之機密資訊而應予保密，原告公司業已將機密
    客戶名單採取合理之保密措施亦如前述。謝祥頎亦自承其確
    有與原告公司之原有客戶交易，金額約1 萬多元，顯證其確
    有違反系爭保密條款第8 條競業禁止約定甚明。被告抗辯均
    無理由。為此，爰依兩造間系爭保密條款第14條約定，提起
    本訴，並聲明：被告謝祥頎應給付原告100 萬元，暨自起訴
    狀繕本送達翌日起迄清償日止，按年息5%計算之利息；被告
    吳嘉斌應給付原告100 萬元，暨自起訴狀繕本送達翌日起迄
    清償日止，按年息5%計算之利息；並願供擔保，請准宣告假
    執行。
二、被告則以：
  (一)被告曾向勞保局請教意見略以：企業與員工訂定保密條款或
    保密條款契約，須該條款內容有其法律依據方可，非企業可
    自行決定保密條款內容。本件兩造間簽訂之保密條款，因缺
    乏法律依據來源，僅屬公司自行要求，自無法律上約束力，
    亦不得據以向法院為任何主張。且被告尚非為原告公司之正
    式員工，原告公司亦尚欠薪資及加班費未給付，被告自不受
    保密條款之約束。再原告公司曾對被告提出背信等告訴，然
    經臺灣板橋地方法院檢察署（被告誤繕為本院地檢署）以10
    0 年度偵字第9014號處分不起訴，並認定原告並無被告複製
    原告公司客戶及網頁資料之紀錄或證據，僅係自探集公司查
    見前客戶及網頁資料，即以此推論被告有複製原告公司客戶
    及網頁資料之行為。謝祥頎任職原告公司前即有投資探集公
    司之前身即時代公司，並於求職時將此事告知原告公司業務
    經理，原告公司知悉後仍願僱用謝祥頎；而吳嘉斌僅係借名
    登記為探集公司，未實際參與探集公司營運，尚難認被告有
    何洩漏原告公司之工商秘密，或於任職前後設立公司經營與
    原告公司相同業務之違背任務之行為。復依前揭不起訴處分
    書中證人即原告之前客戶等之證詞可知，楊秉軒係因原告公
    司報價太高，方轉向其他公司，且網頁係依客戶需求設計，
    非原告公司之獨有技術；田佳宜則謂因探集公司有贈送E-MA
    IL功能，費用較便宜，遂介紹鴻杰公司租用探集公司網站伺
    服器。原告公司之告訴代理人於偵查中亦自承伊公司並無為
    客戶製作網頁之業務，網頁內容均係委外設計，亦無被告複
    製原告公司客戶及網頁資料之紀錄或證據。被告實無違反兩
    造間競業禁止條款及保密條款等行為。
  (二)原告公司所提補夢網管理系統係便於資料管理運用而設，所
    有員工皆可使用，係公開資料，原告公司亦從未聲明客戶資
    為捕夢網數位科技公司之機密資料。況客戶係按照其本身商
    業需求而要求其他公司提供服務，此種商業需求方屬其他公
    司於服務中獲得之資訊，此項資訊獲得如與服務公司之商業
    能力如專業技術、專業器材、專業領域、專業區域、專業信
    用、專業商譽等相關，方屬商業機密。客戶資料僅係清單乙
    紙，尚非可為原告公司欲保密之資料。且被告簽署之員工契
    約中亦未註明客戶資料係應保密之資料。經被告向勞工局查
    詢亦回覆謂：公司之機密資料係指屬於公司專用之商業技術
    ，且係未經公開之營業秘密方屬之。客戶資料既係所有員工
    皆可使用資料，不具秘密性，簽署之員工契約中復未註明客
    戶資料係應保密資料，顯見原告公司未採取合理之保密措施
    ，自非營業秘密法所欲保護之客體。抑且，原告公司聲稱因
    此受有直接損害，亦未提出證據以實其說，其主張自非可採
    。又原告未就被告提出之抗辯為回應，依民事訴訟法第280
    條規定，應視同自認等語，資為抗辯。並聲明：原告之訴駁
    回。
三、查原告公司經營事業包含「電腦及事務性機器設備批發及零
    售業」、「資訊軟體批發及零售業」、「電子材料批發及零
    售業」、「電腦設備安裝業」、「投資管理顧問業」、「資
    料處理及軟體服務業」、「電子資訊供應服務業」等，主要
    經營項目為電腦虛擬主機、網路軟體設計、行銷等相關服務
    ，與訴外人探集公司之主要營業項目大致相同。被告謝祥頎
    自98年2 月9 日起任職原告公司擔任業務乙職，被告吳嘉斌
    自98年8 月17日任職原告公司擔任（電腦）工程師職務，其
    等到職時均簽署系爭保密條款，謝祥頎另簽訂系爭協議書。
    謝祥頎於99年7 月1 日登記為探集公司負責人，吳嘉斌則登
    記為探集公司之董事。嗣謝祥頎於99年8 月31日、吳嘉斌於
    同年9 月1 日自原告公司離職等情，為兩造所不爭執，並有
    人事管理卡、系爭保密條款、協議書、原告公司及探集公司
    之公司基本資料查詢（明細）、原告公司資遣員工通報名冊
    等件附卷可稽（見本院99年度司北勞調字第150 號卷第8 至
    16 頁 、第58、59頁），堪信為真實。
四、原告公司主張被告於任職期間成立與伊具有市場競爭關係之
    探集公司，由謝祥頎擔任董事長，吳嘉斌擔任董事，運用在
    原告公司知悉之客戶資料、網站技術等營業祕密，掠奪原告
    既有客戶如鴻杰設計有限公司等，違反兩造間系爭競業禁止
    及保密義務，爰依系爭保密條款第14條約定，請求被告各給
    付100 萬元之違約金並加計法定遲延利息等語。則為被告所
    否認，並以前詞置辯。是以，本件應審究之爭點厥為：(1)系
    爭競業禁止條款之約定是否有效？(2)被告有無違反保密義務
    及競業禁止義務？(3)原告請求被告給付懲罰性違約金各100
    萬元及法定遲延利息，是否有理由？茲分述如下：
  1.按在契約自由之原則下，雇主與員工得依雙方協議簽訂契約
    ，而受僱人有忠於其職責之義務，於僱用期間非得僱用人之
    允許，固不得為自己或第三人辦理同類之營業事務，惟為免
    受僱人因知悉前僱用人之營業資料而作不公平之競爭，雙方
    得事先約定於受僱人離職後，在特定期間內不得從事與僱用
    人相同或類似之行業，以免有不公平之競爭，若此競業禁止
    之約定期間、內容為合理時，與憲法工作權之保障無違。最
    高法院94年度台上字第1688號裁判見解亦同，可資參照。又
    如何判斷競業禁止之約定期間、內容合理，則需於雇主之營
    業秘密與員工保護之立場下，就其間之權益取得一平衡點，
    該平衡點之決定，依營業秘密法第1 條：「為保障營業秘密
    ，維護產業倫理與競爭秩序，調和社會公共利益，特制定本
    法」揭櫫之立法目的，除參酌雙方協議外，另透過立法、判
    例、學說等加以闡釋。
  2.而就競業禁止約款之合理性，應就當事人間之利害關係及社
    會的利害關係作總合的利益衡量而為判斷，其審查標準計有
    ：(1)企業或雇主需有依競業禁止特約保護之利益存在，亦即
    雇主的固有知識和營業秘密有保護之必要；(2)離職勞工或員
    工在原雇主或公司之職務及地位，足可獲悉雇主之營業秘密
    ，關於沒有特別技能、技術且職位較低，並非公司之主要營
    業幹部，處於弱勢之勞工，縱使離職後再至相同或類似業務
    之公司任職，亦無妨害原雇主營業之可能，此時競業禁止約
    定應認拘束勞工轉業自由而無效；(3)限制受僱人就業之對象
    、時間、區域、職業活動之範圍，應不逾合理範疇，不致對
    離職員工之生存造成困難；(4)需有填補勞工即受僱人因競業
    禁止損害之代償或津貼措施。又所謂雇主需有依競業禁止特
    約保護之利益存在，係以有無洩漏企業經營或生產技術上之
    秘密，或影響其固定客戶或供應商之虞為斷。至於僅是單純
    避免造成競爭、避免勞工搶走其未來客戶，甚或僅為使勞工
    較不易離職等，均不構成雇主有值得保護之正當利益。又若
    該行業無所謂固定客戶，抑或原雇主僅為確保其所對勞工投
    注之職業訓練或教育費用得以回收，則原則上皆非值得保護
    之正當利益。蓋職業訓練或教育費用之投入所帶給雇主在競
    爭上之優勢及上述成本之回收，已有服務年限相關約款可以
    確保，自無簽訂離職後競業禁止約款之正當理由。
  3.查兩造所簽訂系爭保密條款第8 條固約定：「甲方（即謝祥
    頎及吳嘉斌）承諾，其在乙方（即原告）任職期間與離職後
    2 年之內，非經乙方事前同意，不在與乙方生產、經營同類
    產品或提供同類服務的其他企業、事業單位、社會團體內擔
    任任何職務，包括股東、合夥人、董事、監事、經理、職員
    、代理人、顧問等等」（見上開司北勞調卷第10頁）。依前
    述說明，兩造間競業禁止條款約定之效力，自應依前揭2.所
    述由契約本質所生之主要權利義務審酌是否顯失公平及約款
    是否具備合理性等要件：
  (1)原告主張被告任職期間知悉原告之客戶資料（包括客戶名稱
    、地址、聯絡人資料、客戶需求即商品資料等）、網站技術
    ，均為其營業秘密，且有值得保護之利益存在云云。惟查，
    企業與員工訂立競業禁止合約，其目的不一，有為避免員工
    離職後，利用其於該企業工作所知悉之相關資料或經驗，作
    不公平之競爭者，亦有出於單純避免因員工離職後，從事與
    其相同類似業務，增加競爭對象者，因此，在判斷員工是否
    違反競業禁止條款約定，應審究競業禁止合約之目的，以為
    決定。系爭保密條款前言明白約定：「鑒於甲方在乙方任職
    ，並將獲得乙方支付的相應報酬，雙方當事人就甲方在任職
    期間及離職以後保守乙方技術祕密和其他商業祕密的有關事
    項，訂定下列條款共同遵守」等語（見上開司北勞調卷第10
    頁），足見兩造簽訂系爭保密條款係為保障原告商業秘密，
    並非係避免因被告任職期間或離職後，從事與原告相同或類
    似業務，增加競爭對象。而被告受僱原告公司，謝祥頎擔任
    業務，負責接洽客戶；吳嘉斌擔任工程師，負責操作相關電
    腦業務之工作，其等經手之資訊自與前開範圍有關，然尚不
    得遽此即認定被告知悉之客戶資料、網站技術均為營業秘密
    。原告亦未舉證證明被告擔任業務、工程師等職，其究於長
    期經營與僱傭關係中發展而得何特殊知識與技能，屬於原告
    之固有知識或營業祕密，而有保護之必要，依此，自難認原
    告有競業禁止約款值得保護之利益存在。
  (2)又原告主張被告謝祥頎於任職期間成立探集公司擔任負責人
    ，吳嘉斌擔任董事，將原告公司原有客戶鴻杰公司等轉為探
    集公司之客戶，進行相關網路服務云云，並提出客戶鴻杰公
    司、力新國際文化事業股份有限公司（下稱力新公司）、傅
    珮倫、楊秉軒、寰宇全球人力資源顧問有限公司（下稱寰宇
    公司）資料為證（見上開司北勞調卷第31至57頁），此為被
    告所否認，則原告對此即應負舉證責任。而經本院向原告所
    指上述客戶鴻杰公司等函詢結果，據：鴻杰公司函覆稱「
    一本公司承辦人員呂亮葳因業務需要為公司設置形象行銷網
    頁，於YAHOO 及GOOGLE上搜尋適合廠商，並於98年6 月22日
    直接在捕夢網的網站上購買....為期1 年，費用300 元。..
    ..二本公司直接在捕夢網網站上訂購，並無接洽任何業務人
    員，當時也不認識謝祥頎或任何捕夢網的員工，故並非經由
    謝祥頎或任何人向捕夢網訂購商品或接洽業務。四99年因員
    工呂亮葳於巨匠電腦上課由田家宜師教授網頁美編等課程，
    故經主管授權，於99年2 月與田家宜洽詢網頁外包制作事宜
    及相關報價。後99年7 月與田家宜所屬就是醬子視覺設計室
    簽訂合約共42,000元，內含空間主機網址4,800 元，於簽當
    下方知探集數位為就是醬子的合作廠商，由於網頁報價必含
    空間租用，本公司只好一併購買。自始皆與田家宜接洽網頁
    內容及統包報價事宜，對於網頁租用空間廠商並無詢問該負
    責人或是員工的過往經驗。100 年8 月與探集續約租用網站
    空間，共計1 年4,000 元」等語；力新公司則函覆稱「來
    函詢問之相關細節乃屬本公司營運之機密，唯恐同一市場競
    爭對手知悉，恕難提供相關文件」等語；又蘇筱婷函覆稱
    「....當初需要網路上的服務，我在網路上搜尋到捕夢網，
    謝先生是捕夢網的業務，並不是我們指定業務也不是朋友介
    紹，在服務期間謝先生給的服務報價我們不是很滿意，後來
    謝先生說要提供其他公司的服務，於我們的立場，當然是要
    多瞭解幾家，但最後也沒跟謝先生提供的廠商合作，因信箱
    無法收信，謝先生基於朋友立場提供了虛擬空間，我們沒有
    支付任何費用，直到找到下一間廠商。所以捕夢網和探集科
    技我們都沒有合作過，....兩家公司我們都沒有合作，請不
    要再來信要求回覆任何訊息....」等語，有上述各函文及所
    附相關資料存卷可考（見本院卷第154 至179 頁），即依上
    述回函內容，尚難認被告有何洩露原告公司客戶資料予探集
    公司，以致原告流失原有客戶之情。復徵諸原告前向臺灣板
    橋地方法院檢察署對被告2 人提起背信、妨害祕密等刑事告
    訴，復經該署檢察官調查後亦認定並無證據足資認定被告2
    人有何洩漏告訴人（即本件原告）之營業祕密或工商祕密等
    犯行而為不起訴處分確定，有臺灣板橋地方法院檢察署100
    年度偵字第9014號不起訴處分書附卷可憑，並據本院調閱上
    開偵查案卷核閱無訛，益證原告空言臆測被告運用在原告公
    司知悉之客戶資料，將其客戶轉為探集公司之客戶，進行相
    關網路服務云云，顯屬無據。再退步言，縱認被告謝祥頎擔
    任負責人之探集公司所取得之客戶中，有曾為原告公司之客
    戶，但原告並未提出具體事證證明被告係利用原告之營業秘
    密所爭取，況依自由市場競爭機制，廠商選擇交易對象，有
    其各種利益考量，此由鴻杰公司、蘇筱婷上述回函內容亦可
    窺見一斑，原告既未舉證證明其具有商場上何優勢地位，且
    虛擬主機、網路軟體設計、行銷等服務，日趨廣泛，商機無
    限，為眾所週知之事，原告公司上述所營項目也有其他競爭
    者存在，非由原告獨占，即難謂原告流失之客戶即係被告利
    用原告之營業秘密所致。從而，原告主張被告所簽訂競業禁
    止條款之約定，具有競業禁止特約保護之利益存在且因此受
    有損失，既未盡其舉證責任，自無足取。
  (3)再又，系爭競業禁止約定未同時約定競業禁止之代償措施，
    為原告所不爭執。再依被告98、99年度稅務電子閘門財產所
    得調件明細表（見本院卷第185 至192 頁）所示，謝祥頎於
    98、99年度自原告公司取得之薪資分為199,020 元、220,39
    4 元，平均月薪2 萬餘元；吳嘉斌於98、99年度自原告公司
    取得之薪資則為139,865 元、265,705 元，平均月薪3 萬餘
    元。是以，原告非惟未舉證證明被告任職期間之薪資比同職
    位但未受競業禁止約款拘束之員工為高，且以被告薪資觀之
    ，尚非高收入之勞工，每月薪資於支出生活所需外，所餘顯
    然有限，客觀上難認被告可因任職原告期間受領之薪資而累
    積大量財富。原告於被告任職期間或離職時未給與分文補償
    ，且要求競業禁止之區域完全未受限制，範圍包括所有與原
    告公司生產、經營同類產品或提供同類服務之企業、事業單
    位、社會團體，顯與憲法保障工作權之意旨有違，此種約款
    對被告而言難認合理適當。
  (4)綜前，原告並未舉證證明被告任職期間知悉何種重要營業祕
    業及有何應受競業禁止保護之正當利益，且系爭競業禁止約
    定之期間為2 年，無地域性限制，不論原告於市場上有無競
    爭對象，限制被告不許自行經營或任職與原告有同質性業務
    之公司，過於廣泛，復無填補之代償或津貼措施，該競業禁
    止約定限制被告之就業對象、期間、區域及職業活動範圍之
    拘束，顯與憲法保障工作權之意旨有違。本院審酌系爭競業
    禁止約款本質所生之主要權利義務內容，顯於「保護雇主營
    業利益」與「限制員工生存工作權益」間發生嚴重失衡狀態
    ，已過度保護雇主即原告而害及被告權益，逾保障營業利益
    之必要限度，難謂合理適當，據此，兩造簽署之系爭保密條
    款競業禁止約定，按其情形確已顯失公平且違反公共秩序，
    應認為無效。
  4.據上說明，兩造間所為競業禁止之約定應屬無效，原告復未
    能舉證證明被告知悉何營業祕密進而侵害或洩露其營業秘密
    ，暨被告有何不法侵害其權利而受損害等節，且被告於任職
    期間擔任探集公司之負責人及董事，並非上揭競業禁止約定
    所規範之目的，均業如前述，職是，原告指摘被告違反系爭
    競業禁止及保密約定，訴請被告給付懲罰性違約金各100萬
    元，即屬無據。
五、綜上所述，原告公司依兩造簽署之系爭保密條款第14條約定
    ，請求被告各給付100 萬元違約金及法定遲延利息，為無理
    由，應予駁回。原告之訴既經駁回，其假執行之聲請，亦失
    所依附，應併予駁回。
六、兩造其餘之攻擊或防禦方法及未經援用之證據，經本院斟酌
    後，認為均不足以影響本判決之結果，自無逐一詳予論駁之
    必要，併此敘明。
七、據上論結，本件原告之訴為無理由，依民事訴訟法第78條，
    判決如主文。
中    華    民    國  100     年    12    月    23    日
                    民事第三庭法  官  林惠霞
以上正本係照原本作成
如對本判決上訴，須於判決送達後20日內向本院提出上訴狀。如
委任律師提起上訴者，應一併繳納上訴審裁判費。
中    華    民    國  100     年    12    月    23    日
                              書記官  陳怡如